【裁判字號】    94,重上更(一),18
【裁判日期】    950627
【裁判案由】    塗銷土地所有權移轉登記
【裁判全文】
臺灣高等法院臺中分院民事判決      94年度重上更(一)字第18號
上  訴  人  壬○○
上  訴  人  丙○○
上  訴  人  甲○○
上  訴  人  癸○○
前列二人共同
訴訟代理人  黃精良律師
被  上訴人  乙○○
被  上訴人  庚○○
被  上訴人  戊○○
被  上訴人  丁○○
被  上訴人  己○○
被  上訴人  辛○○
前列六人共同
訴訟代理人  陳福寧律師
上列當事人間塗銷土地所有權移轉登記事件，上訴人對於中華民
國91年10月24日臺灣南投地方法院91年度重訴字第33號第一審判
決提起上訴，判決後經最高法院第一次發回更審，本院於95年6
月13日言詞辯論終結，判決如下：
    主  文
原判決第1、2項關於命上訴人甲○○、癸○○、施贏富、丙○○
塗銷土地所有權移轉登記部分及訴訟費用之裁判均廢棄。
施贏富、丙○○應連帶給付祭祀公業施君同新台幣400萬元及其
中施贏富自91年4月9日起，其中丙○○自91年4月10日起，均至
清償日止，按年息百分之5計算之利息。
其餘上訴駁回。
第一、二審及發回前第三審訴訟費用由上訴人施贏富、丙○○連
帶負擔2分之1，餘由被上訴人負擔。
本判決第二項於被上訴人以新台幣130萬元為上訴人施贏富、丙
○○供擔保後，得假執行。
被上訴人其餘假執行之聲請駁回。
    事實及理由
一、被上訴人起訴主張：按無權利人就權利標的物所為之處分經
    有權利人之承認始生效力，民法第118條第1項定有明文，又
    祭祀公業之祀產土地屬公業派下員全體公同共有，其處分除
    祭祀公業之規約另有規定，應依其規定外，應得派下員全體
    之同意或依土地法第34條之1規定辦理，否則對其他派下員
    不生效力，祭祀公業施君同係由施老、施文直（即施達即施
    文達）、施屘所創設，設定方法係由家產抽出設定，不動產
    所在地南投街西施厝坪字西施厝坪81番地（嗣分割為南投市
    ○○○○段西施厝坪小段第81地號、及同段81之2地號土地
    ），被上訴人均為祭祀公業施君同之派下員而有派下權，且
    經原審89年度重再字第1號、及本院89年度重上字第121號民
    事判決確定，詎上訴人施贏富、丙○○之父施萬財於86年4
    月21日於向南投市公所申請證明書時虛偽不實記載派下員僅
    施萬財一人，並經南投縣南投市公所於86年5月21日投市民
    字第31564號函核准其公告在案，期間雖經被上訴人提出異
    議，卻遭施萬財於同年8月6日提出申覆，致南投市公所命被
    上訴人向法院提出訴訟，確認派下員爭議之問題，而施萬財
    於86年4月1日與上訴人甲○○訂立土地買賣契約書，契約書
    第4條記載：「乙方（即施萬財）同意出售分配持分全部土
    地出賣甲方移轉登記。」，且由上訴人施贏富、丙○○任連
    帶保證人，而於施萬財歿後，上訴人施贏富、丙○○仍未將
    被上訴人列為祭祀公業之派下員，及繼續辦理祭祀公業施君
    同證明書，嗣經南投縣南投市公所於88年1月21日以88投市
    民字第30047號函覆准予證明，而後上訴人施贏富、丙○○
    即解散祭祀公業，二人協議各取得系爭土地應有部分2分之1
    ，並於88年5月21日辦理祭祀公業解散登記，上訴人施贏富
    、丙○○並以施萬財之法定繼承人之身份履行上開買賣契約
    ，於88年6月7日將系爭土地，分別登記予上訴人甲○○、及
    癸○○應有部分各2分之1。被上訴人為祭祀公業施君同之派
    下員，上訴人施贏富、丙○○未經被上訴人之同意即解散祭
    祀公業施君同，其所為解散不生效力，又系爭土地之所有權
    移轉登記予上訴人甲○○、癸○○，係屬無權處分，被上訴
    人不同意此所有權移轉登記行為，故此無權處分行為確定不
    生效力，依上開說明，上訴人施贏富、丙○○所為之解散登
    記即應予塗銷。又系爭土地即坐落南投市西施厝坪西施厝坪
    小段81地號土地，依據上訴人甲○○與施萬財訂立之土地買
    賣契約書第4條觀之，施萬財所出售者係其所分配之持分，
    並非所有祭祀公業之土地，而上訴人甲○○當時亦知其事，
    惟嗣後上訴人甲○○及癸○○竟依買賣法律關係，取得祭祀
    公業施君同系爭土地之全部，足見；其等取得系爭土地並非
    善意，系爭及同段81之2地號土地，面積共2370平方公尺，
    依每平方公尺公告現值新台幣（下同）5500元計算，價值為
    1303萬5000元，若是施萬財有祭祀公業施君同所有土地之全
    部所有權，怎可能僅以400萬元出售予上訴人甲○○，益證
    施萬財所出售者僅係祭祀公業施君同所有土地派下權之4分
    之1，又上訴人甲○○自出生時起即居住在被上訴人住處之
    正後方，即系爭土地之正後方，自幼即與被上訴人往來，對
    於被上訴人世居於系爭土地上，及系爭土地屬祭祀公業所有
    ，被上訴人均有權利之事實，甲○○均非常了解，而上訴人
    甲○○明知其向施萬財所買受者僅係4分之1權利，竟利用施
    萬財、及上訴人施贏富、丙○○不法取得祭祀公業施君同派
    下員證明書，而將祭祀公業解散，並將系爭土地全部所有權
    移轉登記予上訴人甲○○、癸○○，排除被上訴人之合法權
    利，上訴人甲○○並非善意取得系爭土地，爰先位請求：(一)
    上訴人應塗銷其等間系爭土地所有權移轉登記。(二)上訴人施
    贏富、丙○○於88年5月10日以南投地政事務所88南登字第
    5443號收件，88年5月21日登記就坐落南投縣南投市○○○
    ○段西施厝坪小段第81號地目建，面積2232平方公尺所為之
    解散登記應予塗銷。(三)上訴人施贏富於88年2月25日以南投
    地政事務所88南登字第2158號收件民國88年4月1日登記就坐
    落南投縣南投市○○○○段西施厝坪小段第81號，地目建，
    面積2232平方公尺所為之管理者變更登記應予塗銷。次依民
    法第184條第1項前段、第185條第1項、第2項、第213條第1
    項、第215條規定，被上訴人與上訴人施贏富、丙○○均屬
    祭祀公業施君同之派下員，而祭祀公業之土地，為派下員公
    同共有，上訴人上開非法辦理系爭土地之移轉登記，顯然侵
    害被上訴人對於系爭土地所有派下員之權利，系爭土地移轉
    登記並未經公同共有之派下員全體同意而處分，其移轉登記
    應屬無效，依法應負責回復原狀，若有不能回復原狀之情事
    ，則應以金錢賠償損害，金錢賠償損害金額計算方式為依90
    年7月份公告現值每平方公尺5500元乘以土地面積2232平方
    公尺，其金額為1227萬6000元，及自起訴狀繕本送達上訴人
    翌日起至清償日止，按年息百分之5計算之利息，爰為備位
    之聲明，請求判決給付祭祀公業施君同並願供擔保請求宣告
    假執行。原審判決被上訴人先位之訴勝訴，上訴人不服原判
    決，提起本件上訴，被上訴人於本院聲明，求為判決：上訴
    駁回。並補充陳述稱：
  (一)上訴人施贏富、丙○○之父施萬財於86年4月1日與上訴人甲
    ○○簽訂土地買賣契約書，一般祭祀公業之土地存在很多派
    下權人，處分較不易，依通常經驗，買受人均會詳加調查系
    爭土地上是否有建物、及建物是否有權占有，以確保買得之
    土地得以善用，而上訴人甲○○明知系爭土地為祭祀公業之
    土地，於未經祭祀公業申報派下權人前，仍願意買受施萬財
    分配持分之土地，而於該申報程序中，被上訴人履次提出申
    復書、申報書，表示其有派下權，是上訴人甲○○對於取得
    系爭土地之所有權，並非善意第三人。又按再審之訴之判決
    ，於第三人在起訴前，以善意取得之權利無影響。民事訴訟
    法第506條定有明文。又再審之訴之判決，於第三人在起訴
    前以善意取得之權利無影響，是第三人取得之權利，不僅須
    為善意，且須取得在提起再審之訴以前，若於起訴後始取得
    權利者，亦不在應受保護之列。（最高法院53年台上字第34
    號判決參照），依上開法條及判決意旨，第三人取得之權利
    ，不僅須為善意，且須取得係在提起再審之訴以前，始有取
    得權利不受影響之適用，本件上訴人甲○○於86年4月1日與
    施萬財簽訂土地買賣契約書，買受施君同祭祀公業施萬財應
    受分配持分全部土地，其中約定需整頓公業，辦理申報及推
    舉管理人等手續，施萬財乃向南投縣南投市申請公告登記公
    業施君同派下員名冊、系統表、財產清冊、推舉書、沿革等
    徵求異議，被上訴人分別於同年5月29日及7月15日提出異議
    ，南投縣南投市公所函知被上訴人應訴請法院裁判，被上訴
    人乃於87年1月21日起訴，請求確認派下權存在之訴訟，87
    年9月28日判決，並告確定，88年2月25日送件地政事務所，
    變更系爭土地之管理者為施贏富，同時補發書狀，88年5月
    10日送件地政事務所，解散祭祀公業，將系爭土地登記在上
    訴人施贏富、丙○○等二人名義，88年6月3日送件地政事務
    所，以買賣為原因將土地過戶予上訴人甲○○與癸○○，89
    年1月14日提起確認派下權存在再審之訴，由上述之流程，
    上訴人甲○○、癸○○取得系爭土地所有權之權利，固係在
    南投地方法院87年度重訴字第9號確認派下權存在訴訟（下
    稱前訴）確定之後，89年度重再字第一號（下稱後訴）提起
    之前，然因其所有權移轉登記之債權依據，仍係86年4月1日
    之買賣契約，故其取得系爭土地之請求權，並非判決確定後
    始取得，故無民事訴訟法第506條規定之適用。
  (二)依86年4月1日之土地買賣契約書後段附註載：「本契約出賣
    人施萬財於民國86、8、5死亡，繼承人丙○○、施贏富同意
    負責本契約履行責任。」，可證系爭土地之移轉登記，係依
    86年4月1日土地買賣契約書之履行而來，上訴人於92年3月6
    日準備程序中陳稱：「因為甲○○資金不足，由癸○○共同
    買土地‧‧‧」，既然上訴人癸○○與甲○○係共同購買土
    地，則系爭土地為祭祀公業所有之土地，被上訴人為派下權
    人而被非法移轉登記之事實，上訴人癸○○亦應已知悉，故
    上訴人癸○○不得主張善意取得；又「代理人之意思表示，
    因其意思欠缺、被詐欺、被脅迫或明知其事情，或可得而知
    其事情，致其效力受影響時，其事實之有無，應就代理人決
    之。」，民法第105條前段定有明文，本件向施萬財買受祭
    祀公業持分土地者為上訴人甲○○，雖上訴人癸○○嗣後主
    張有共同買受之情事，但癸○○並未出面處理，故縱使依上
    訴人主張癸○○有共同買受之情事，應認上訴人甲○○為癸
    ○○之代理人，而上訴人甲○○既無善意取得之適用，依上
    開說明，癸○○亦無善意取得之適用，而甲○○、癸○○88
    年6月3日送件，同年6月7日登記之所有權移轉登記行為，係
    履行86年4月1日之買賣契約，證據如下：依前揭土地買賣
    契約書記載可知前訴確定後，上訴人施贏富辦理管理人變更
    、解散祭祀公業、土地移轉登記均係履行86年4月1日之買賣
    契約。86年4月1日起至87年9月28日前判決確定止，因有
    派下權之異議即訴訟之關係，甲○○、癸○○乃將86年4 月
    1日之買賣契約暫停履行，待判決確定始依買賣契約書整頓
    公業及變更產權。另依上訴人92年3月4日所提出辯論意旨
    狀，所支付本件買賣價金之說明稱：「上訴人甲○○在88年
    1月29日由該帳戶領100萬元付予丙○○等二人，88年5月3日
    亦曾由同帳戶領260萬元予丙○○等，另50萬元則為86年4月
    1日立約時所付之訂金‧‧‧」，故本件上訴人所支付之買
    賣價金，係給付86年4月1日所約定之買賣價金。又依右揭
    價金之支付，買賣價金分別於86年4月1日付定金50萬元、88
    年1月29日、88年5月3日付其餘價金，由此可知買賣契約應
    成立於86年4月1日，因依民法第248條規定，訂約當事人之
    一方，由他方受有定金時，推定其契約成立，而買賣契約既
    係於86年4月1日成立，系爭土地88年6月3日移轉登記時，所
    記載買賣原因發生日期為88年5月25日，係屬虛假。本件
    上訴人於原審91年5月2日所提出之答辯狀，亦自認：「本件
    被告（即上訴人甲○○）於86年間與訴外人施萬財訂土地買
    賣契約時，系爭土地之登記名義人係以施君同為公業主之祭
    祀公業，‧‧‧嗣被告既對原告（即被上訴人）提起確認派
    下權存否之訴，於87年11月敗訴確定，復無其他派下權人異
    議，故出賣人確為唯一派下權人當屬無疑，則其繼承人即被
    告施贏富、丙○○為履行買賣契約所為管理人變更登記，解
    散登記及所有權移轉登記等‧‧‧。」，由上訴人自認管理
    者變更登記、解散登記及所有權移轉登記係施萬財之繼承人
    即施贏富、丙○○為履行買賣契約之事實，益證本件之移轉
    登記，係在履行86年4月1日之土地買賣契約書。上訴人壬
    ○○、丙○○於鈞院92年5月15日訊問時，訊以：「系爭土
    地移轉給甲○○等二人，是否係依據86年4月1日訂立之契約
    所為？」，答曰：「是。」。至於上訴人所稱其中355萬元
    及45萬元，是分別由上訴人癸○○及妻邱淑朱在88年6月3日
    電匯入甲○○在南投市農會帳戶內，但本件買賣價金，甲○
    ○於88年1月29日付100萬元，5月3日付260萬元，另86年4月
    1日付定金50萬元，足證88年5月3日前甲○○已交付全部價
    金完畢，其後88年6月3日癸○○匯至甲○○帳戶之款項，僅
    能證明癸○○與甲○○間之資金往來，不足以證明癸○○支
    付買賣價金，癸○○既然未於系爭土地過戶丙○○、施贏富
    名下後，與其二人簽訂買賣契約，而仍然依據86年4月1日之
    買賣契約來請求移轉登記，故並無受土地法第43條信賴登記
    之保護甚明。
  (三)本件祭祀公業施君同在辦理管理人變更、解散登記等事項時
    ，故意隱瞞被上訴人等派下權人，而僅列計施萬財一名派下
    權人，故承辦人恐涉有偽造文書之嫌疑，而證人子○○正是
    辦理上開事項之人，因此證人與上訴人施贏富、丙○○有共
    同利害關係，其於鈞院92年3月6日所為之證詞均有偏頗。因
    買賣契約書內容所謂規費應係指辦理整頓過程之規費，並不
    包括土地增值稅在內，而買賣契約書僅記載買賣價金400萬
    元，並未特別提到土地增值稅，且當初施萬財所出售者僅係
    其分配持分，增值稅並不高，所以未另外記載，若購買全部
    土地，增值稅高達600多萬元，怎麼可能在契約上未為任何
    記載，既然增值稅高達600多萬元，可見全部土地價值應該
    高出很多，施萬財亦不可能僅以400萬元出售，而系爭土地
    若以市價計算，應為4740萬元，足證施萬財所出售者僅係祭
    祀公業施君同所有土地派下權之4分之1，故本件甲○○、癸
    ○○嗣後取得系爭土地之全部所有權，並非善意取得。
二、上訴人則以：上訴人甲○○於86年間與訴外人施萬財訂定土
    地買賣契約，約定以登記名義人施君同為公業主之祭祀公業
    土地為標的，嗣整頓該祭祀公業後，施萬財便移轉其所分配
    全部持分土地給上訴人甲○○，於整頓期間，施萬財向南投
    市公所申辦派下員證明書時，僅提報其一員為派下員，被上
    訴人曾提出異議，惟無法證明施達即施文直，南投市公所同
    意施萬財為唯一派下員並予公告證明，而原法院87年度重訴
    字第9號亦同此旨，確認被上訴人無派下權確定在案，此時
    施萬財之繼承人即契約書上之保證人上訴人施贏富、丙○○
    即履行前開土地買賣契約，委請代書先後辦理祭祀公業管理
    者變更登記、解散登記及土地所有權移轉登記。又被上訴人
    主張上訴人施贏富、丙○○與甲○○、癸○○所為之履行契
    約移轉登記行為為無權處分，故經所有權人否認為無效而得
    請求塗銷相關登記，然查上訴人於86年間與訴外人施萬財訂
    定土地買賣契約時，系爭土地之登記名義人係以施君同為公
    業主之祭祀公業，出賣人持分不明，故以分配持分全部為交
    易標的，嗣上訴人既對被上訴人提起確認派下權存否之訴，
    於87年9月敗訴確定，復無其他派下權人異議，故出賣人確
    為唯一派下權人當屬無疑，則繼承人即上訴人施贏富、丙○
    ○為履行買賣契約所為管理者變更登記、解散登記、及所有
    權移轉登記等當時均為有權處分，並非民法第118條之無權
    處分，上訴人間所為之所有權移轉登記既依法登記並無無權
    處分情事，縱被上訴人嗣後提起再審確認其係派下權人，然
    土地法第43條已規定：依本法所為之登記，有絕對效力，被
    上訴人亦無法追奪被上訴人以因善意登記所取得之權利，上
    訴人係以買賣契約成立當時之市價1116萬元買受系爭土地全
    部，足見上訴人買受之土地並非依據甲○○與施萬財訂立之
    土地買賣契約，而係另訂之新契約，依據新契約出賣人並未
    受任何損失或不利益，被上訴人之派下權爭議原非買受人所
    得知悉，其爭議與買受人無關，如認有損害，亦僅得向出賣
    人請求，買受人應受信賴登記之保護等語置辯。原審為上開
    判決，上訴人不服提起本件上訴，於本院聲明，求為判決：
    (一)原判決廢棄。(二)被上訴人於第一審之訴駁回。並補充陳述
    稱：
  (一)上訴人壬○○之父施萬財生前與上訴人甲○○於86年4月1日
    訂立之土地買賣契約書，約定之買賣總金額為400萬元，土
    地增值稅應由買方負擔，系爭土地之土地增值稅高達603萬1
    892元，收入傳票即載明增值稅二者合計金額即達1003萬189
    2元，其中355萬元及45萬元，分別由上訴人癸○○及其妻邱
    淑朱於88年6月3日電匯入甲○○設在南投縣南投市農會0000
    0000000000號活期儲蓄帳戶內，上訴人甲○○於88年1月29
    日由該帳戶領100萬元付予上訴人丙○○等二人，88年5月3
    日亦曾由同帳戶領260萬元予上訴人丙○○，另50萬元則為
    86年4月1日立約時所付之定金，且按土地法第182條之規定
    ，不排除契約當事人間關於增值稅由買受人負擔而以出賣人
    名義向政府繳納之特約，本件買賣契約書雖寫乙方同意出售
    分配持分全部土地出賣甲方移轉登記，惟不能認為施萬財所
    賣者為自己持分，而非系爭土地之全部，更不能據此認上訴
    人甲○○明知施萬財之持分4分之1，因契約書有寫「持分全
    部」四字，所謂持分即應有部分，應有部分有一部分者，亦
    有全部者，目前電腦印製之土地登記簿登記謄本如為持分全
    部，即寫一分之一，而「持分全部」與「全部持分」有別，
    如寫為持分全部，則應解釋為將持分之全部，倘寫為全部持
    分，則應解釋將所有之持分。
  (二)再者，占有他人之土地及房屋者情形或基於所有權、共有權
    、承租權或使用借貸、典權、地上權情形不一而足，尤其是
    在都市之地方大部分之土地及房屋均是向人承租，而祭祀公
    業之土地出租予他人或為他人無權占有者，所在皆有，依被
    上訴人所提出之呈後祭祀公業施君同之派下系統表以觀，設
    立者有3位施老、施文直、施屘，即3房，施屘這1房之子施
    友平為管理人，有2位螟蛉子施老田及施萬財，施老田已絕
    嗣，依法其派下權應歸屬於同房即施萬財取得，而不應歸屬
    於施文直及施老各2大房，施萬財此1房之房份應屬2分之1，
    而非4分之1，又土地法規定依本法之登記有絕對之效力，上
    訴人甲○○縱有惡意，但亦不能據此推論上訴人癸○○亦屬
    惡意。
  (三)系爭土地之訂約日係86年4月1日，被上訴人於87年間對上訴
    人施贏富起訴請求確認派下權存在，該案經原法院以87年重
    訴字第9號判決被上訴人敗訴，嗣於87年9月28日確定，系爭
    土地係上訴人甲○○原先向施萬財購買，後因上訴人甲○○
    資金不夠，乃另邀上訴人癸○○合買，二人移轉登記之原因
    日期為88年5月25日，當時因原出賣人施萬財早於86年8月5
    日已死亡，故改由上訴人施贏富、丙○○移轉登記予上訴人
    甲○○及癸○○，該案因判決確定，故上訴人施贏富、丙○
    ○始得辦理公業解散登記及所有權移轉登記，迨89年間，被
    上訴人始對上訴人施贏富、丙○○提起請求確認派下權存在
    再審之訴，該案於89年6月22日宣判，經上訴人施贏富、丙
    ○○提起上訴後，於90年8月14日宣判，而上訴人是於88年6
    月7日即向地政機關辦妥移轉登記，可見上訴人甲○○及癸
    ○○間之買賣完全是善意且合法。又被上訴人對上訴人施贏
    富、丙○○二人提起再審之訴，請求確認被上訴人對系爭公
    業派下權存在、及確認上訴人施贏富等對系爭公業派下權不
    存在，原法院89年重再字第1號判決認定再審原告確認再審
    被告對祭祀公業施君同之派下權不存在，為無理由確定，被
    上訴人及法院在本案即不得為反於確定判決意旨之主張或裁
    判。
  (四)證人即代書子○○於鈞院已結證稱契約書上第3條所指之規
    費是包括在增值稅在內，倘只買施萬財之4分之1之派下權，
    為何上訴人施贏富、丙○○肯於公業解散後將全部之土地移
    轉予上訴人甲○○及癸○○？系爭土地於90年之公告現值每
    平方公尺為5500元，系爭地面積為2232平方公尺，準此計算
    ，總價亦才1227萬6000元，而系爭地被上訴人間之買賣價格
    400萬元，加上原應由買方負擔之土地增值稅為603萬1892元
    ，再加上上訴人施贏富、丙○○在移轉登記時多要求增加之
    10萬元，合計即達1013萬1892元，與公告現值相差亦不過20
    0多萬元。上訴人癸○○及訴外人邱淑朱為夫妻，上訴人甲
    ○○前提出之甲○○活期儲蓄存款存摺即有記載在88年6月3
    日由上訴人癸○○及邱淑朱各匯355萬元及45萬元入甲○○
    之帳戶。
  (五)被上訴人於89年間始以發見新證據為由，向原審對上訴人施
    贏富、丙○○提起再審之訴，該案雖判決被上訴人勝訴，惟
    至90年8月15日始為確定，而本件上訴人間之買賣於88年6月
    7日即辦妥移轉登記，早在其提起再審之訴前即成立買賣及
    辦妥移轉登記，顯見上訴人癸○○間買賣是善意及合法，蓋
    法院之判決在未以再審廢棄改判以前，原判決應有公信力也
    ，此觀乎民事訴訟法第506條規定再審之訴之判決，於第三
    人在起訴前以善意取得之權利無影響即明。又買賣契約僅雙
    方對買賣標的物及價金互相同意即成立，蓋買賣不動產之債
    權契約，本為不要式行為，如基於雙方之信任未訂私契，而
    逕行以公契向地政事務所提出辦理移轉登記，該公契即土地
    買賣所有權移轉契約書即不容解釋為無效，焉能認為被上訴
    人間之買賣為通謀虛偽意思表示。查後約推翻前約，是為解
    釋契約不易之法則，86年4月1日之訂約者為施萬財與甲○○
    ，88年5月25日改由買受人為甲○○及癸○○，出賣人改為
    施贏富、丙○○，契約時間不同，買方與賣方之當事人均不
    同，當時之土地所有權人亦已由公業變為上訴人施贏富、丙
    ○○，而該契約書又載明買賣之價金及標的，則焉能謂88年
    5月25日所立之買賣契約未成立或無效，上訴人施贏富、丙
    ○○於庭訊時稱係根據86年4月1日所立之契約移轉登記予上
    訴人甲○○及癸○○，其陳述顯然與上開事實不符，且不利
    於上訴人癸○○及甲○○，依民事訴訟法第54條第1項、第5
    6條第2項及第1項第1款規定，其等上開陳述對上訴人癸○○
    、甲○○自不生效力。
三、按請求塗銷被告與第三人間所為無效行為之不動產所有權移
    轉登記或他項權利登記時，僅得向該第三人為之，不得對被
    告一併為此請求（參見最高法院73年台抗字第472號、71年
    台上字第4342號判例意旨）。本件被上訴人以上訴人壬○○
    、丙○○將系爭土地所有權移轉登記予上訴人甲○○、癸○
    ○，係屬無權處分之無效行為，因而起訴請求塗銷系爭土地
    所有權移轉登記，依上開說明，自僅得訴請甲○○、癸○○
    為塗銷登記，不得併對壬○○、丙○○請求。原審就被上訴
    人請求甲○○、癸○○與壬○○、丙○○塗銷系爭土地所有
    權移轉登記部分，予以准許，即有未洽。
四、查被上訴人主張其為祭祀公業施君同之派下員，及系爭坐落
    南投縣南投市○○○○○段81地號土地原為祭祀公業施君同
    所有，上訴人施贏富、丙○○之父施萬財（已）於86年4
    月1日先與上訴人甲○○訂立土地買賣契約書一紙，於86年4
    月21日向南投市公所申報系爭祭祀公業派下員為施萬財一人
    ，並經南投縣南投市公所函核准公告在案，上訴人施贏富又
    於88年4月1日將系爭土地管理者變更登記為其本人，並將系
    爭土地登記為上訴人施贏富、丙○○應有部分各2分之1，再
    於88年5月21日辦理祭祀公業解散登記後，於88年6月7日將
    系爭土地以買賣為原因分別登記予上訴人甲○○及癸○○應
    有部分各2分之1等情，有被上訴人提出之祭祀公業調查表、
    系統表、86年4月1日之土地買賣契約書、原法院89年度重再
    字第1號、本院89年度重上字第121號確認派下權存在等事件
    民事判決、南投縣南投市公所88年4月17日88投市民字第311
    66號解散通知函、及土地登記簿謄本等件為證，並經原法院
    向南投縣南投市公所函調之祭祀公業施君同申報派下權資料
    全卷在卷可稽（見原審卷第102至160頁），復為上訴人所不
    爭執，堪信被上訴人上開之主張為真實。惟被上訴人主張本
    件出賣人施萬財業將其派下權歸就給丁○○，已非派下員，
    為無所有權之人。施萬財死亡，其子施贏富、丙○○無派下
    權繼承之可言，亦同屬非派下員，為無所有權之人。故而，
    施萬財、施贏富、丙○○將系爭土地出售予甲○○、癸○○
    ，為無所有權人私擅將他人不動產出賣者，依最高法院19年
    上字第2448號判例意旨，不能發生物權移轉之效力等語，則
    為上訴人所爭執，並以上詞及施萬財依台灣民事習慣不得將
    派下權歸就他人抗辯。經查：施萬財業於昭和17年4月27日
    將其派下權讓渡與上訴人丁○○，有派下權讓渡證附卷可稽
    ，（本院卷73、74頁）被上訴人雖否認該讓渡書之真正，然
    由該讓渡書之紙張泛黃及所貼印花為日本政府印製，可以證
    明並非上訴人臨訟偽造，應足以證明上訴人主張為真實。又
    派下權於同一公業之派下間可以轉讓，即所謂歸就是也，然
    對於派下以外之他人，仍然不得轉讓其派下權。（法務部93
    年5月編印之台灣民事習慣調查報告第784頁）上訴人丁○○
    為祭祀公業施君同派下員，施萬財自得將派下權轉讓與丁○
    ○，被上訴人抗辯不得轉讓，並無所據。
五、按無權利人就權利標的物所為之處分，經有權利人之承認始
    生效力，民法第118條第1項定有明文，又祭祀公業之祀產土
    地屬公業派下員全體公同共有，其處分除祭祀公業之規約另
    有規定，應依其規定外，應得派下員全體之同意或依土地法
    第34條之1規定辦理，否則對其他派下員不生效力，祭祀公
    業施君同係由施老、施文直（即施達即施文達）、施屘所創
    設，設定方法係由家產抽出設定，不動產所在地南投街西施
    厝坪字西施厝坪81番地（嗣分割為南投市○○○○段西施厝
    坪小段第81地號、及同段81之2地號土地），被上訴人均為
    祭祀公業施君同之派下員而有派下權，且經原審89年度重再
    字第1號、及本院89年度重上字第121號民事判決確定，詎已
    非派下員之上訴人施贏富、丙○○之父施萬財於86年4月21
    日於向南投市公所申請證明書時虛偽不實記載派下員僅施萬
    財一人，並經南投縣南投市公所於86年5月21日投市民字第3
    1564號函核准其公告在案，期間雖經被上訴人提出異議，卻
    遭施萬財於同年8月6日提出申覆，致南投市公所命被上訴人
    向法院提出訴訟，確認派下員爭議之問題，而施萬財於86年
    4月1日與上訴人甲○○訂立土地買賣契約書，契約書第4條
    記載：「乙方（即施萬財）同意出售分配持分全部土地出賣
    甲方移轉登記。」，且由上訴人施贏富、丙○○任連帶保證
    人，而於施萬財歿後，上訴人施贏富、丙○○仍未將被上訴
    人列為祭祀公業之派下員，及繼續辦理祭祀公業施君同證明
    書，嗣經南投縣南投市公所於88年1月21日以88投市民字第
    30047號函覆准予證明，而後上訴人施贏富、丙○○即解散
    祭祀公業，二人協議各取得系爭土地應有部分2分之1，並於
    88年5月21日辦理祭祀公業解散登記，上訴人施贏富、丙○
    ○並以施萬財之法定繼承人之身份履行上開買賣契約，於88
    年6月7日將系爭土地，分別登記予上訴人甲○○、及癸○○
    應有部分各2分之1。被上訴人為祭祀公業施君同之派下員，
    上訴人施贏富、丙○○未經被上訴人之同意即解散祭祀公業
    施君同，其所為解散不生效力，又系爭土地之所有權移轉登
    記予上訴人甲○○、癸○○，係屬無權處分，被上訴人既不
    同意此所有權移轉登記行為，故此無權處分行為確定不生效
    力，依上開說明，上訴人施贏富、丙○○所為之祭祀公業解
    散登記及上訴人施贏富就系爭土地所為之管理者變更登記即
    應予塗銷。
六、上訴人施贏富、丙○○就系爭土地所為之所有權移轉登記行
    為雖係無權處分行為，依法應為無效，已如上述。惟查：再
    審之訴之判決，於第三人在起訴前，以善意取得之權利無影
    響，92年2月7日修正公佈前之民事訴訟法第506條定有明文
    。蓋再審程序之判決，其效力既溯及既往，有時自難免影響
    第三人之法律關係，對於信賴確定判決之人，遭受不測之損
    害，亦非社會交易安全之道，故上開法條規定再審之訴之判
    決，於第三人在起訴前（再審之訴提起前）以善意取得之權
    利無影響。惟上述規定，並不排除其他法律有關保護善意第
    三人規定之適用，第三人如信賴土地登記而取得權利時，雖
    其取得權利係在再審起訴之後，但依土地法第43條規定，仍
    不受再審判決之影響。甲○○與壬○○、丙○○之被繼承人
    施萬財於86年間訂立系爭土地買賣契約時，雖祭祀公業之派
    下權尚有爭議，惟其等係待被上訴人於87年間提起確認對祭
    祀公業之派下權存在而受敗訴判決確定，可認被上訴人非祭
    祀公業之派下員後，始於88年間辦理系爭土地之所有權移轉
    登記，為兩造所不爭執之事實。是者，本件上訴人甲○○、
    癸○○既係於被上訴人所提起之確認對祭祀公業之派下權存
    在受敗訴判決確定，且於88年5月10日系爭土地登記為壬○
    ○、丙○○2人名義後，始信賴登記而取得土地權利，依據
    上開說明，即應受土地法第43條規定之保護。又土地法第43
    條所謂登記有絕對效力，係為保護第三人起見，將登記事項
    賦與絕對真實之公信力，故真正權利人祇許在未有第三人取
    得權利前，以登記原因無效或得撤銷為塗銷登記之請求，若
    至已有第三人本於現存之登記而為取得權利之新登記以後，
    則除得依土地法第68規定請求損害賠償外，不得更為塗銷登
    記之請求，因之真正權利人對於第三人依此取得之不動產，
    訴請返還，自無法律上之根據。」，有最高法院41年台上字
    第323號判例可資參照。系爭土地既登記祭祀公業解散及辦
    理繼承登記，上訴人甲○○、癸○○再辦理所有權移轉登記
    ，即屬善意取得，而被上訴人亦無法舉證證明上訴人甲○○
    、癸○○非善意取得，僅以衡諸常情，購買祭祀公業之土地
    涉及多數之派下權人，買受人應會詳加調查出售之權利是否
    清楚，上訴人癸○○為投注資金購買土地者，亦應有此認識
    ，由上訴人壬○○、丙○○與被上訴人間因系爭祭祀公業派
    下權歷年來之行政異議，進而涉訟之爭執，上訴人甲○○、
    癸○○均難以推諉不知情云云，主張上訴人甲○○、癸○○
    非善意取得。惟查，上訴人甲○○、癸○○係待被上訴人於
    87年間提起確認對祭祀公業之派下權存在而受敗訴判決確定
    ，認被上訴人非祭祀公業之派下員後，始於88年間辦理系爭
    土地之所有權移轉登記，是者，本件上訴人甲○○、癸○○
    既係於被上訴人所提起之確認對祭祀公業之派下權存在受敗
    訴判決確定，且於88年5月10日系爭土地登記為壬○○、丙
    ○○2人名義後，始登記而取得土地權利，已盡調查之能事
    ，其為善意取得，應無可疑。亦即上訴人甲○○、癸○○是
    信賴具有公信力之土地登記謄本之記載，而買賣取得，自應
    受土地法第43條規定之保護，不能以壬○○、丙○○之取得
    產權及處分系爭公業土地不合法無效，而否定上訴人等取得
    系爭土地所有權之效力，被上訴人之辯解顯不足採。被上訴
    人又抗辯，85年5月25日之土地買賣所有權移轉契約書係上
    訴人等人一起委任葉蒼榮辦理移轉登記，由葉蒼榮一人所簽
    者，依民法第106條禁止雙方代理之規定，該契約書應無效
    云云。查：代理人非經本人之許諾，不得為本人與自己之法
    律行為，亦不得既為第三人之代理人，而為本人與第三人之
    法律行為。但其法律行為，係專履行債務者，不在此限，民
    法第106條定有明文。蓋禁止雙方代理旨在保護本人之利益
    ，依民法第106條前段規定，代理人經本人許諾，得為雙方
    代理之法律行為。禁止雙方代理之規定，既非為保護公益所
    設，自非強行規定，如有違反，其法律行為並非無效，經本
    人事後承認，仍生效力。本件85年5月25日之土地買賣所有
    權移轉契約書雖係上訴人等人一起委任葉蒼榮簽立，惟由該
    土地登記申請書及所附抵押權設定契約書，均經上訴人等蓋
    章，及嗣後雙方均未對契約效力有所爭執，即可證明雙方已
    同意由葉蒼榮一人代為訂立土地買賣所有權移轉契約書，自
    屬業經上訴人等許諾，與民法第106條前段禁止雙方代理之
    要件不符，被上訴人此項主張亦無足取。
七、上訴人施贏富、丙○○並非派下員已如上述，其等辦理祭祀
    公業管理者變更登記及該公業之解散登記，即為無權處分，
    則被上訴人訴請塗銷上訴人施贏富、丙○○所為祭祀公業管
    理者變更登記及該公業之解散登記，即有理由，應予准許。
    原審就此部分為上訴人敗訴之判決，並無不合，上訴意旨指
    摘原判決此部分不當，求予廢棄改判，沒有理由，應予駁回
    。至於被上訴人先位請求上訴人施贏富、丙○○等塗銷系爭
    土地之所有權移轉登記，依上開理由欄三說明，亦無理由，
    不應准許。而被上訴人先位請求上訴人甲○○、癸○○就系
    爭土地所為之移轉登記部分，因上訴人甲○○、癸○○為善
    意第三人，應受保護，不應准許。
八、被上訴人先位聲明請求塗銷系爭土地所有權移轉登記既無理
    由，本院即應就其備位聲明請求金錢賠償為判決。查損害賠
    償，除法律另有規定或契約另有訂定外，應以填補債權人所
    受損害及所失利益為限，民法第216條第1項定有明文。又民
    法第216條第1項所謂所受損害，係指現存財產因損害事實之
    發生被減少，屬於積極損害。又損害賠償之範圍，應以被害
    人實際所受損害為衡。本件系爭土地之買賣價金為400萬元
    ，有土地買賣契約書可稽，（本院前審卷第130頁）證人即
    代書子○○亦證稱屬實，（本院前審卷100頁）是以，系爭
    土地買賣當時之市價為400萬元，應可認定，祭祀公業施君
    同所受之損害即為該數額。被上訴人稱應為1227萬6000元，
    並無足採。蓋以，上訴人買賣系爭土地亦應繳納增值稅603
    萬1892元，（本院前審卷83頁南投市農會收入傳票）該增值
    稅應由出賣人繳納，不應計入損害賠償之範圍。從而，被上
    訴人備位聲明依侵權行為之法律關係，請求上訴人施贏富、
    丙○○連帶賠償祭祀公業施君同，在400萬元範圍內應予准
    許，超過部分不應准許，應予駁回。爰判決如主文第2項所
    示。又上訴人甲○○及癸○○既為善意買受，上訴人請求其
    回復原狀損害賠償，即無理由，此部分應予駁回。被上訴人
    陳明願供擔保聲請宣告假執行，於被上訴人勝訴部分，經核
    尚無不合，爰酌定相當擔保金額併予准許之。至於被上訴人
    其餘假執行之聲請部分，因訴之駁回而失所附麗，併予駁回
    。
九、本案事實已臻明確，兩造其餘攻擊防禦方法，不足以影響本
    判決結果，爰不一一論述，併此敘明。
據上論結：本件上訴為一部有理由，一部無理由，依民事訴訟法
第450條、第449條第1項、第78條、第85條第2項前段，判決如主
文。
中    華    民    國    95    年    6     月    27    日
                      民事第三庭審判長法  官  陳照德
                                      法  官  陳成泉
                                      法  官  曾謀貴
以上正本係照原本作成。
如對本判決上訴，須於收受判決送達後二十日內向本院提出上訴
書狀，其未表明上訴理由者，應於提出上訴後二十日內向本院提
出上訴理由書 (須按他造人數附具繕本)。
上訴時應提出委任律師為訴訟代理人之委任狀。具有民事訴訟法
第四百六十六條之一第一項但書或第二項之情形為訴訟代理人者
，另應附具律師及格證書及釋明委任人與受任人有該條項所定關
係之釋明文書影本。
                                      書記官  李妍嬅
中    華    民    國    95    年    6     月    28    日
                                                      Ｈ


司法院資訊處製作；財團法人民間司法改革基金會備份。
